---
title: "Análisis Exploratorio de Datos (EDA), TAREA 2"
subtitle: "Datos del CPV 2020 - San Luis Potosí"
author: "Gabriela Michelle Alvarez Guerra"
format: 
  html:
    grid: 
      body-width: 950px
lang: es
---

```{r}
#| code-fold: true
#| warning: false
#| message: false

library(tidyverse)
library(sf)          # Para datos espaciales
library(viridis)     # Para paletas de colores
library(janitor)    # Para limpiar nombres de columnas
library(scales)     # Para mejorar ejes en gráficos

```

# Objetivo

El objetivo de este documento es realizar un análisis exploratorio de datos (EDA) utilizando técnicas de estadística descriptiva y visualización gráfica. Nos enfocaremos en variables cuantitativas, una a la vez, aplicando diversas representaciones gráficas para comprender mejor la distribución y características de los datos.

Uno de los primeros temas que exploraremos en la estadística inferencial será la estimación de parametros, por lo que es fundamental entender cómo se comportan las variables en una muestra.

# Datos espaciales de San Luis Potosí

```{r municipios}
#| code-fold: true
#| fig-width: 7
#| fig-align: center


municipios_slp <- st_read("data/24mun.shp", options = "ENCODING=LATIN1", quiet = TRUE)

# Crear mapa de municipios de San Luis Potosí
mapa_municipios <- ggplot(municipios_slp) +
  geom_sf(fill = "#e12345", color = "white", size = 0.3) +
  labs(
    title = "Municipios de San Luis Potosí",
    subtitle = paste("Total de municipios:", nrow(municipios_slp)),
    caption = "Fuente: INEGI - Marco Geoestadístico"
  ) +
  theme_void() +
  theme(
    plot.title = element_text(size = 16, face = "bold"),
    plot.subtitle = element_text(size = 12),
    plot.caption = element_text(size = 10)
  )

print(mapa_municipios)
```

# Fuente de datos: INEGI

Para este ejemplo, utilizaremos los datos del **Instituto Nacional de Estadística y Geografía (INEGI)** de México. Específicamente, los Censos y Conteos de Población y Vivienda disponible en:

**Enlace de descarga**: https://inegi.org.mx/app/descarga/

Buscar: Estado. Seleccionar: Programas \> Censos y Conteos de Población y Vivienda \> 2020 \> Indicadores 1900-2020 y descargar el archivo CSV.

Extraer el archivo `cpv_valor_24.csv` y guardarlo en la carpeta `data/`.

# Lectura de datos

Carguemos los datos de población y vivienda para el año 2020, filtrando por algunos indicadores relevantes:

- Porcentaje de población de 5 años y más hablante de lengua indígena
- Grado promedio de escolaridad de la población de 15 y más años
- Porcentaje de la población de 12 años y más económicamente activa
- Porcentaje de viviendas con agua entubada dentro de la vivienda
- Porcentaje de viviendas con piso de tierra

```{r}
#| code-fold: true
#| warning: false
#| message: false

datos_total <- read_csv("data/cpv_valor_24.csv", na = c("ND"))

datos_total <- datos_total |> filter(año == 2020)

datos_seleccion <- datos_total |> 
  filter(indicador %in% c(
    "Porcentaje de la población de 5 años y más hablante de lengua indígena",
    "Grado promedio de escolaridad de la población de 15 y más años",
    "Porcentaje de población de 12 años y más económicamente activa",
    "Porcentaje de viviendas con agua entubada dentro de la vivienda",
    "Porcentaje de viviendas con piso de tierra"
  ), desc_municipio != "Estatal") |> 
  select(desc_municipio, indicador, valor)
```

Cambiamos el formato de los datos para que cada indicador sea una columna separada, facilitando el análisis posterior. Además, limpiamos los nombres de las columnas para que sean más manejables y creamos una columna `NOMGEO` para poder unir los datos espaciales con los datos de población y vivienda.

```{r}
#| code-fold: true
#| warning: false
#| message: false

datos <- datos_seleccion |>
  pivot_wider(names_from = indicador, values_from = valor) 

datos <- datos |> 
  clean_names() 

datos <- datos |> 
  mutate(NOMGEO = desc_municipio)
```

Los nombres de algunas variables (columnas) aún es muy extenso, por lo que es conveniente renombrarlas.

```{r}
#| code-fold: true

datos <- datos |> 
  rename(
    escolaridad = grado_promedio_de_escolaridad_de_la_poblacion_de_15_y_mas_anos,
    piso_tierra = porcentaje_de_viviendas_con_piso_de_tierra,
    lengua_indigena = porcentaje_de_la_poblacion_de_5_anos_y_mas_hablante_de_lengua_indigena,
    pea = porcentaje_de_poblacion_de_12_anos_y_mas_economicamente_activa,
    agua_entubada = porcentaje_de_viviendas_con_agua_entubada_dentro_de_la_vivienda
  )

names(datos)
```

# Estadísticas descriptivas

Ahora que tenemos nuestros datos preparados, podemos realizar un resumen numérico de las variables cuantitativas. Para ello, utilizaremos la función `summary()` de R, que nos proporcionará un resumen estadístico de cada variable, incluyendo la media, mediana, mínimo, máximo y cuartiles. Hay que agregar las demás medidas de dispersión analizadas en clase (desviación media, varianza, rango, etc.) para cada variable cuantitativa.

```{r}
#| code-fold: true

summary(datos)
```

# Medidas de dispersión lengua indigena
```{r}
mean(datos$lengua_indigena, na.rm = TRUE)

mean(abs(datos$lengua_indigena - mean(datos$lengua_indigena, na.rm = TRUE)), na.rm = TRUE)

var(datos$lengua_indigena, na.rm = TRUE)

sd(datos$lengua_indigena, na.rm = TRUE)

max(datos$lengua_indigena, na.rm = TRUE) - min(datos$lengua_indigena, na.rm = TRUE) 
```

# Medidas de dispersión escolaridad

```{r}
mean(datos$escolaridad, na.rm = TRUE)

mean(abs(datos$escolaridad - mean(datos$escolaridad, na.rm = TRUE)), na.rm = TRUE)

var(datos$escolaridad, na.rm = TRUE)

sd(datos$escolaridad, na.rm = TRUE)

max(datos$escolaridad, na.rm = TRUE) - min(datos$escolaridad, na.rm = TRUE) 
```

# Medidas de dispersión PEA

```{r}
mean(datos$pea, na.rm = TRUE)

mean(abs(datos$pea - mean(datos$pea, na.rm = TRUE)), na.rm = TRUE)

var(datos$pea, na.rm = TRUE)

sd(datos$pea, na.rm = TRUE)

max(datos$pea, na.rm = TRUE) - min(datos$pea, na.rm = TRUE) 
```

# Medidas de dispersión Agua entubada en viviendas

```{r}
mean(datos$agua_entubada, na.rm = TRUE)

mean(abs(datos$agua_entubada - mean(datos$agua_entubada, na.rm = TRUE)), na.rm = TRUE)

var(datos$agua_entubada, na.rm = TRUE)

sd(datos$agua_entubada, na.rm = TRUE)

max(datos$agua_entubada, na.rm = TRUE) - min(datos$agua_entubada, na.rm = TRUE) 
```

# Medidas de dispersión viviendas con piso de tierra

```{r}
mean(datos$piso_tierra, na.rm = TRUE)

mean(abs(datos$piso_tierra - mean(datos$piso_tierra, na.rm = TRUE)), na.rm = TRUE)

var(datos$piso_tierra, na.rm = TRUE)

sd(datos$piso_tierra, na.rm = TRUE)

max(datos$piso_tierra, na.rm = TRUE) - min(datos$piso_tierra, na.rm = TRUE) 
```

Se unen los datos geograficos de los municipios de San Luis Potosí con los datos de población y vivienda. Esto nos permitirá crear mapas y realizar análisis espaciales. Para preservar la integridad de los datos, utilizamos `left_join()` de `dplyr`, el primer conjunto de datos debe ser el que contenga la columna `geometry`.

```{r}
#| code-fold: true

datos <- left_join(municipios_slp, datos)
```

# Población de 5 años y más hablantes de lengua indígena (%)

```{r}
#| code-fold: true
#| fig-width: 8
#| fig-align: center


ggplot(datos) +
  geom_sf(aes(fill = lengua_indigena), color = "white", size = 0.1) +
  scale_fill_viridis_c(
    name = "Lengua indígena (%)"
  ) +
  labs(
    title = "Población de 5 años y más hablante de lengua indígena (%) de los Municipios de San Luis Potosí",
    caption = "Fuente: INEGI - CPV 2020"
  ) +
  theme_void() +
  theme(
    plot.title = element_text(size = 16, face = "bold"),
    plot.subtitle = element_text(size = 12),
    plot.caption = element_text(size = 10),
    legend.position = "right"
  )

```

## Histograma

```{r}
#| code-fold: true
#| warning: false 
#| fig-width: 7
#| fig-align: center

ggplot(datos) +
  geom_histogram(aes(lengua_indigena), color="black", fill = "red", boundary=min(datos$lengua_indigena, na.rm = TRUE), binwidth = 1) +
  labs(
    title = "Población hablante de lengua indígena (%)",
    x = "Población hablante de lengua indígena (%)", y = "Frecuencia"
  ) +
  theme_bw()+
  theme(
    legend.title = element_text(size=13, face="bold"),
    legend.text = element_text(size=13),
    plot.title = element_text(size=15, face="bold"),
    plot.subtitle = element_text(size=13),
    axis.text.x=element_text(size=12),
    axis.text.y=element_text(size=12),
    axis.title.x = element_text(face="bold", size=13),
    axis.title.y = element_text(face="bold", size=13)
  )

```

## Gráfica de densidad

```{r}
#| code-fold: true
#| fig-width: 7
#| warning: false
#| fig-align: center

ggplot(datos) +
  geom_density(aes(lengua_indigena), color="black", fill = "firebrick", alpha=0.6) +
  labs(
    title = "Población hablante de lengua indígena (%)",
    x = "Población hablante de lengua indígena (%)", y = "Densidad"
  ) +
  theme_bw()+
  theme(
    legend.title = element_text(size=13, face="bold"),
    legend.text = element_text(size=13),
    plot.title = element_text(size=15, face="bold"),
    plot.subtitle = element_text(size=13),
    axis.text.x=element_text(size=12),
    axis.text.y=element_text(size=12),
    axis.title.x = element_text(face="bold", size=13),
    axis.title.y = element_text(face="bold", size=13)
  )


```

## Boxplot

```{r}
#| code-fold: true
#| fig-width: 7
#| warning: false
#| fig-align: center

ggplot(data = datos, aes(x = "", y = lengua_indigena)) +
    geom_boxplot(
    fill = "#8A40E9",           # Color de relleno
    color = "#7C5F8A",          # Color del borde más oscuro
    alpha = 0.8,                # Transparencia
    outlier.color = "#E74C3C",  # Color rojo para outliers
    outlier.size = 2.5,         # Tamaño de outliers
    outlier.alpha = 0.7,        # Transparencia de outliers
    width = 0.5,                # Ancho del boxplot
    notch = TRUE,               # Muescas para intervalo de confianza
    notchwidth = 0.7            # Ancho de las muescas
  ) +
  geom_jitter(alpha = 0.3, color = "#34495E", size = 1.5, width = 0.1) +
  scale_y_continuous(breaks = pretty_breaks(n = 8), labels = function(x) paste(x, "%")) +
  labs(title = "Población hablante de lengua indígena (%)", 
  subtitle = "Estado de San Luis Potosí",
  y = "Población hablante de lengua indígena (%)",
  x = "")+
  theme_bw()+
  theme(
    legend.title = element_text(size=13, face="bold"),
    legend.text = element_text(size=13),
    plot.title = element_text(size=15, face="bold"),
    plot.subtitle = element_text(size=13),
    axis.text.x=element_text(size=12),
    axis.text.y=element_text(size=12),
    axis.title.x = element_text(face="bold", size=13),
    axis.title.y = element_text(face="bold", size=13),
    panel.grid.major.y = element_line(color = "#ECF0F1", linewidth = 0.5,
      linetype = "dashed"),
    panel.grid.minor.y = element_blank(),
    panel.grid.major.x = element_blank(),
    panel.background = element_rect(fill = "#FAFAFA", color = NA),
    plot.background = element_rect(fill = "white", color = NA)
  )
```

## Gráfico de violín

```{r}
#| code-fold: true
#| fig-width: 7
#| fig-align: center
#| warning: false

ggplot(data = datos, aes(x = "", y = lengua_indigena)) +
    geom_violin(fill = "#6A90E2", color = "#1C5F7A", alpha = 0.8,
    trim = FALSE,               # No recortar las colas
    scale = "width", width = 0.8, linewidth = 0.8) +
    geom_boxplot( width = 0.15, fill = "white", color = "#2C5F7A", alpha = 0.9,
    outlier.color = "#E74C3C", outlier.size = 1.5, outlier.alpha = 0.8, notch = FALSE) +
  stat_summary(fun = median, geom = "point", shape = 21, size = 3, fill = "white",
  color = "#2C5F7A", stroke = 1.5) +
  geom_jitter(alpha = 0.2, color = "#34495E", size = 0.8, width = 0.05) +
  scale_y_continuous(breaks = pretty_breaks(n = 8), labels = function(x) paste(x, "%")) +
  labs(title = "Población hablante de lengua indígena (%)", 
  subtitle = " Estado de San Luis Potosí",
  y = "Población hablante de lengua indígena (%)",
  x = "")+
  theme_bw()+
  theme(
    legend.title = element_text(size=13, face="bold"),
    legend.text = element_text(size=13),
    plot.title = element_text(size=15, face="bold"),
    plot.subtitle = element_text(size=13),
    axis.text.x=element_text(size=12),
    axis.text.y=element_text(size=12),
    axis.title.x = element_text(face="bold", size=13),
    axis.title.y = element_text(face="bold", size=13),
    panel.grid.major.y = element_line(color = "#ECF0F1", linewidth = 0.5,
      linetype = "dashed"),
    panel.grid.minor.y = element_blank(),
    panel.grid.major.x = element_blank(),
    panel.background = element_rect(fill = "#FAFAFA", color = NA),
    plot.background = element_rect(fill = "white", color = NA)
  )
  
```

## Q-Q Plot (comparación de cuantiles)

```{r}
#| code-fold: true
#| fig-width: 7
#| fig-align: center
#| warning: false


# Q-Q Plot básico para normalidad
ggplot(data = datos, aes(sample = lengua_indigena)) +
    stat_qq(color = "#9A90E2", size = 2, alpha = 0.7) +
    stat_qq_line(color = "#A74C3C", linewidth = 1, linetype = "dashed") +
    scale_x_continuous(name = "Cuantiles Teóricos (Distribución Normal)",
    breaks = pretty_breaks(n = 6)) +
    scale_y_continuous(name = "Cuantiles Muestrales (Lengua Indígena %)",
    breaks = pretty_breaks(n = 6),
    labels = function(x) paste(x, "%")) +
    labs(title = "Gráfico Q-Q para Normalidad",
    subtitle = "Población hablante de lengua indígena - San Luis Potosí") +
    theme_bw()+
    theme(
    legend.title = element_text(size=13, face="bold"),
    legend.text = element_text(size=13),
    plot.title = element_text(size=15, face="bold"),
    plot.subtitle = element_text(size=13),
    axis.text.x=element_text(size=12),
    axis.text.y=element_text(size=12),
    axis.title.x = element_text(face="bold", size=13),
    axis.title.y = element_text(face="bold", size=13),
    panel.grid.major.y = element_line(color = "#ECF0F1", linewidth = 0.5,
      linetype = "dashed"),
    panel.grid.minor.y = element_blank(),
    panel.grid.major.x = element_blank(),
    panel.background = element_rect(fill = "#FAFAFA", color = NA),
    plot.background = element_rect(fill = "white", color = NA)
  )
  


```

## Dot Plot (Gráfico de puntos)
```{r}
#| code-fold: true
#| fig-width: 7
#| fig-height: 16
#| fig-align: center

ggplot(data = datos, aes(x = lengua_indigena, y = reorder(NOMGEO, lengua_indigena))) +
  geom_point(color = "#4A90E2", size = 3, alpha = 0.8, na.rm = TRUE) +
  geom_segment(aes(x = 0, xend = lengua_indigena, y = NOMGEO, yend = NOMGEO),
    color = "#BDC3C7", size = 0.5, alpha = 0.7, na.rm = TRUE) +
  scale_x_continuous(
    name = "Población hablante de lengua indígena (%)",
    breaks = pretty_breaks(n = 6),
    expand = expansion(mult = c(0, 0.1))) +
  scale_y_discrete(
    name = "Municipios",
    expand = expansion(mult = c(0.01, 0.01))
  ) +
  labs(
    title = "Dot Plot - Población hablante de lengua indígena por Municipio",
    subtitle = "Estado de San Luis Potosí") +
  theme_bw()+
    theme(
    legend.title = element_text(size=13, face="bold"),
    legend.text = element_text(size=13),
    plot.title = element_text(size=15, face="bold"),
    plot.subtitle = element_text(size=13),
    axis.text.x=element_text(size=12),
    axis.text.y=element_text(size=9),
    axis.title.x = element_text(face="bold", size=13),
    axis.title.y = element_text(face="bold", size=13),
    panel.grid.major.y = element_line(color = "#ECF0F1", linewidth = 0.5,
      linetype = "dashed"),
    panel.grid.minor.y = element_blank(),
    panel.grid.major.x = element_blank(),
    panel.background = element_rect(fill = "#FAFAFA", color = NA),
    plot.background = element_rect(fill = "white", color = NA)
  )
```

# Grado promedio de escolaridad

```{r}
#| code-fold: true
#| fig-width: 8
#| fig-align: center


ggplot(datos) +
  geom_sf(aes(fill = escolaridad), color = "white", size = 0.1) +
  scale_fill_viridis_c(
    name = "Escolaridad"
  ) +
  labs(
    title = "Grado promedio de escolaridad de los Municipios de San Luis Potosí",
    caption = "Fuente: INEGI - CPV 2020"
  ) +
  theme_void() +
  theme(
    plot.title = element_text(size = 16, face = "bold"),
    plot.subtitle = element_text(size = 12),
    plot.caption = element_text(size = 10),
    legend.position = "right"
  )

```

## Histograma

```{r}
#| code-fold: true
#| fig-width: 7
#| fig-align: center

ggplot(datos) +
  geom_histogram(
    aes(escolaridad), 
    color="black", 
    fill = "red", 
    boundary=min(datos$escolaridad, na.rm = TRUE), 
    binwidth = 1,
    na.rm = TRUE
  ) +
  labs(
    title = "Distribución del Grado Promedio de Escolaridad",
    x = "Escolaridad (años)", y = "Frecuencia"
  ) +
  theme_bw()+
  theme(
    legend.title = element_text(size=13, face="bold"),
    legend.text = element_text(size=13),
    plot.title = element_text(size=15, face="bold"),
    plot.subtitle = element_text(size=13),
    axis.text.x=element_text(size=12),
    axis.text.y=element_text(size=12),
    axis.title.x = element_text(face="bold", size=13),
    axis.title.y = element_text(face="bold", size=13)
  )

```

## Gráfica de densidad

```{r}
#| code-fold: true
#| fig-width: 7
#| fig-align: center
#| warning: false
ggplot(datos) +
  geom_density(aes(escolaridad), color="black", fill = "#822ABB", alpha=0.6) +
  labs(
    title = "Distribución del Grado Promedio de Escolaridad",
    x = "Escolaridad (años)", y = "Densidad"
  ) +
  theme_bw()+
  theme(
    legend.title = element_text(size=13, face="bold"),
    legend.text = element_text(size=13),
    plot.title = element_text(size=15, face="bold"),
    plot.subtitle = element_text(size=13),
    axis.text.x=element_text(size=12),
    axis.text.y=element_text(size=12),
    axis.title.x = element_text(face="bold", size=13),
    axis.title.y = element_text(face="bold", size=13)
  )


```

## Boxplot

```{r}
#| code-fold: true
#| fig-width: 7
#| fig-align: center
#| warning: false

ggplot(data = datos, aes(x = "", y = escolaridad)) +
    geom_boxplot(
    fill = "#4A90E2",           # Color de relleno
    color = "#7C5F7A",          # Color del borde más oscuro
    alpha = 0.8,                # Transparencia
    outlier.color = "#A75C4C",  # Color rojo para outliers
    outlier.size = 2.5,         # Tamaño de outliers
    outlier.alpha = 0.7,        # Transparencia de outliers
    width = 0.5,                # Ancho del boxplot
    notch = TRUE,               # Muescas para intervalo de confianza
    notchwidth = 0.7            # Ancho de las muescas
  ) +
  geom_jitter(alpha = 0.3, color = "#34495E", size = 1.5, width = 0.1) +
  scale_y_continuous(breaks = pretty_breaks(n = 8), labels = function(x) paste(x, "años")) +
  labs(title = "Distribución del Grado Promedio de Escolaridad", 
  subtitle = "Población del Estado de San Luis Potosí",
  y = "Escolaridad (años)",
  x = "")+
  theme_bw()+
  theme(
    legend.title = element_text(size=13, face="bold"),
    legend.text = element_text(size=13),
    plot.title = element_text(size=15, face="bold"),
    plot.subtitle = element_text(size=13),
    axis.text.x=element_text(size=12),
    axis.text.y=element_text(size=12),
    axis.title.x = element_text(face="bold", size=13),
    axis.title.y = element_text(face="bold", size=13),
    panel.grid.major.y = element_line(color = "#ECF0F1", linewidth = 0.5,
      linetype = "dashed"),
    panel.grid.minor.y = element_blank(),
    panel.grid.major.x = element_blank(),
    panel.background = element_rect(fill = "#FAFAFA", color = NA),
    plot.background = element_rect(fill = "white", color = NA)
  )
```

## Gráfico de violín

```{r}
#| code-fold: true
#| fig-width: 7
#| fig-align: center
#| warning: false

ggplot(data = datos, aes(x = "", y = escolaridad)) +
    geom_violin(fill = "#8A90E2", color = "#3C5F7A", alpha = 0.8,
    trim = FALSE ,               # No recortar las colas
    scale = "width", width = 0.8, linewidth = 0.8) +
    geom_boxplot( width = 0.15, fill = "white", color = "#2C5F7A", alpha = 0.9,
    outlier.color = "#E74C3C", outlier.size = 1.5, outlier.alpha = 0.8, notch = FALSE) +
  stat_summary(fun = median, geom = "point", shape = 21, size = 3, fill = "white",
  color = "#2C5F7A", stroke = 1.5) +
  geom_jitter(alpha = 0.2, color = "#34495E", size = 0.8, width = 0.05) +
  scale_y_continuous(breaks = pretty_breaks(n = 8), labels = function(x) paste(x, "años")) +
  labs(title = "Distribución del Grado Promedio de Escolaridad", 
  subtitle = "Población del Estado de San Luis Potosí",
  y = "Escolaridad (años)",
  x = "")+
  theme_bw()+
  theme(
    legend.title = element_text(size=13, face="bold"),
    legend.text = element_text(size=13),
    plot.title = element_text(size=15, face="bold"),
    plot.subtitle = element_text(size=13),
    axis.text.x=element_text(size=12),
    axis.text.y=element_text(size=12),
    axis.title.x = element_text(face="bold", size=13),
    axis.title.y = element_text(face="bold", size=13),
    panel.grid.major.y = element_line(color = "#ECF0F1", linewidth = 0.5,
      linetype = "dashed"),
    panel.grid.minor.y = element_blank(),
    panel.grid.major.x = element_blank(),
    panel.background = element_rect(fill = "#FAFAFA", color = NA),
    plot.background = element_rect(fill = "white", color = NA)
  )
  
```

## Q-Q Plot (comparación de cuantiles)

```{r}
#| code-fold: true
#| fig-width: 7
#| fig-align: center
#| warning: false


# Q-Q Plot básico para normalidad
ggplot(data = datos, aes(sample = escolaridad)) +
    stat_qq(color = "#4A99E2", size = 2, alpha = 0.7) +
    stat_qq_line(color = "#E74b5C", linewidth = 1, linetype = "dashed") +
    scale_x_continuous(name = "Cuantiles Teóricos (Distribución Normal)",
    breaks = pretty_breaks(n = 6)) +
    scale_y_continuous(name = "Cuantiles Muestrales (Escolaridad)",
    breaks = pretty_breaks(n = 6),
    labels = function(x) paste(x, "años")) +
    labs(title = "Gráfico Q-Q para Normalidad",
    subtitle = "Grado Promedio de Escolaridad - Población San Luis Potosí") +
    theme_bw()+
    theme(
    legend.title = element_text(size=13, face="bold"),
    legend.text = element_text(size=13),
    plot.title = element_text(size=15, face="bold"),
    plot.subtitle = element_text(size=13),
    axis.text.x=element_text(size=12),
    axis.text.y=element_text(size=12),
    axis.title.x = element_text(face="bold", size=13),
    axis.title.y = element_text(face="bold", size=13),
    panel.grid.major.y = element_line(color = "#ECF0F1", linewidth = 0.5,
      linetype = "dashed"),
    panel.grid.minor.y = element_blank(),
    panel.grid.major.x = element_blank(),
    panel.background = element_rect(fill = "#FAFAFA", color = NA),
    plot.background = element_rect(fill = "white", color = NA)
  )
  


```

## Dot Plot (Gráfico de puntos)

```{r}
#| code-fold: true
#| fig-width: 7
#| fig-height: 16
#| fig-align: center
#| warning: false

ggplot(data = datos, aes(x = escolaridad, y = reorder(NOMGEO, escolaridad))) +
  geom_point(color = "#4C90E2", size = 3, alpha = 0.8) +
  geom_segment(aes(x = 0, xend = escolaridad, y = NOMGEO, yend = NOMGEO),
    color = "#ADC3C7", size = 0.5, alpha = 0.7) +
  scale_x_continuous(
    name = "Escolaridad (años)",
    breaks = pretty_breaks(n = 6),
    expand = expansion(mult = c(0, 0.1))) +
  scale_y_discrete(
    name = "Municipios",
    expand = expansion(mult = c(0.01, 0.01))
  ) +
  labs(
    title = "Dot Plot - Grado Promedio de Escolaridad por Municipio",
    subtitle = "Estado de San Luis Potosí") +
  theme_bw()+
    theme(
    legend.title = element_text(size=13, face="bold"),
    legend.text = element_text(size=13),
    plot.title = element_text(size=15, face="bold"),
    plot.subtitle = element_text(size=13),
    axis.text.x=element_text(size=12),
    axis.text.y=element_text(size=9),
    axis.title.x = element_text(face="bold", size=13),
    axis.title.y = element_text(face="bold", size=13),
    panel.grid.major.y = element_line(color = "#ECF0F1", linewidth = 0.5,
      linetype = "dashed"),
    panel.grid.minor.y = element_blank(),
    panel.grid.major.x = element_blank(),
    panel.background = element_rect(fill = "#FAFAFA", color = NA),
    plot.background = element_rect(fill = "white", color = NA)
  )
```


# Viviendas con agua entubada dentro de la vivienda (%)

```{r}
#| code-fold: true
#| fig-width: 8
#| fig-align: center

ggplot(datos) +
  geom_sf(aes(fill = agua_entubada), color = "white", size = 0.1) +
  scale_fill_viridis_c(
    name = "Agua entubada"
  ) +
  labs(
    title = "Viviendas con agua entubada dentro de la vivienda (%) de los Municipios de San Luis Potosí",
    caption = "Fuente: INEGI - CPV 2020"
  ) +
  theme_void() +
  theme(
    plot.title = element_text(size = 16, face = "bold"),
    plot.subtitle = element_text(size = 12),
    plot.caption = element_text(size = 10),
    legend.position = "right"
  )

```

## Histograma

```{r}
#| code-fold: true
#| fig-width: 7
#| fig-align: center

ggplot(datos) +
  geom_histogram(aes(agua_entubada), color="black", fill = "olivedrab",
                 boundary=min(datos$agua_entubada, na.rm = TRUE),
                 binwidth = 5,
                 na.rm = TRUE) +
  labs(
    title = "Viviendas con agua entubada (%)",
    x = "Viviendas con agua entubada (%)", y = "Frecuencia"
  ) +
  theme_bw()+
  theme(
    legend.title = element_text(size=13, face="bold"),
    legend.text = element_text(size=13),
    plot.title = element_text(size=15, face="bold"),
    plot.subtitle = element_text(size=13),
    axis.text.x=element_text(size=12),
    axis.text.y=element_text(size=12),
    axis.title.x = element_text(face="bold", size=13),
    axis.title.y = element_text(face="bold", size=13)
  )

```

## Gráfica de densidad

```{r}
#| code-fold: true
#| fig-width: 7
#| fig-align: center

ggplot(datos) +
  geom_density(aes(agua_entubada), color="black", fill = "firebrick", alpha=0.6, na.rm= TRUE) +
  labs(
    title = "Viviendas con agua entubada (%)",
    x = "Viviendas con agua entubada (%)", y = "Densidad"
  ) +
   theme_bw()+
  theme(
    legend.title = element_text(size=13, face="bold"),
    legend.text = element_text(size=13),
    plot.title = element_text(size=15, face="bold"),
    plot.subtitle = element_text(size=13),
    axis.text.x=element_text(size=12),
    axis.text.y=element_text(size=12),
    axis.title.x = element_text(face="bold", size=13),
    axis.title.y = element_text(face="bold", size=13)
  )

```

## Boxplot

```{r}
#| code-fold: true
#| fig-width: 7
#| fig-align: center

ggplot(data = datos, aes(x = "", y = agua_entubada)) +
    geom_boxplot(
    fill = "#4A90E2",           # Color de relleno
    color = "#2C5F7A",          # Color del borde más oscuro
    alpha = 0.8,                # Transparencia
    outlier.color = "#E74C3C",  # Color rojo para outliers
    outlier.size = 2.5,         # Tamaño de outliers
    outlier.alpha = 0.7,        # Transparencia de outliers
    width = 0.5,                # Ancho del boxplot
    notch = TRUE,               # Muescas para intervalo de confianza
    notchwidth = 0.7,           # Ancho de las muescas
    na.rm = TRUE
  ) +
  geom_jitter(alpha = 0.3, color = "#34495E", size = 1.5, width = 0.1,
              na.rm = TRUE) +
  scale_y_continuous(breaks = pretty_breaks(n = 8), labels = function(x) paste(x, "%")) +
  labs(title = "Viviendas con agua entubada (%)", 
  subtitle = "Estado de San Luis Potosí",
  y = "Viviendas con agua entubada (%)",
  x = "")+
  theme_bw()+
  theme(
    legend.title = element_text(size=13, face="bold"),
    legend.text = element_text(size=13),
    plot.title = element_text(size=15, face="bold"),
    plot.subtitle = element_text(size=13),
    axis.text.x=element_text(size=12),
    axis.text.y=element_text(size=12),
    axis.title.x = element_text(face="bold", size=13),
    axis.title.y = element_text(face="bold", size=13),
    panel.grid.major.y = element_line(color = "#ECF0F1", linewidth = 0.5,
      linetype = "dashed"),
    panel.grid.minor.y = element_blank(),
    panel.grid.major.x = element_blank(),
    panel.background = element_rect(fill = "#FAFAFA", color = NA),
    plot.background = element_rect(fill = "white", color = NA)
  )
```

## Gráfico de violín

```{r}
#| code-fold: true
#| fig-width: 7
#| fig-align: center

ggplot(data = datos, aes(x = "", y = agua_entubada)) +
    geom_violin(fill = "#4A90E2", color = "#2C5F7A", alpha = 0.8,
    trim = FALSE,               # No recortar las colas
    scale = "width", width = 0.8, linewidth = 0.8, na.rm = TRUE) +
    geom_boxplot(width = 0.15, fill = "white", color = "#2C5F7A", alpha = 0.9,
    outlier.color = "#E74C3C", outlier.size = 1.5, outlier.alpha = 0.8,
    notch = FALSE, na.rm = TRUE) +
  stat_summary(fun = median, geom = "point", shape = 21, size = 3, fill = "white",
  color = "#2C5F7A", stroke = 1.5, na.rm = TRUE) +
  geom_jitter(alpha = 0.2, color = "#34495E", size = 0.8, width = 0.05,
              na.rm = TRUE) +
  scale_y_continuous(breaks = pretty_breaks(n = 8), labels = function(x) paste(x, "%")) +
  labs(title = "Viviendas con agua entubada (%)", 
  subtitle = "Estado de San Luis Potosí",
  y = "Viviendas con agua entubada (%)",
  x = "")+
  theme_bw()+
  theme(
    legend.title = element_text(size=13, face="bold"),
    legend.text = element_text(size=13),
    plot.title = element_text(size=15, face="bold"),
    plot.subtitle = element_text(size=13),
    axis.text.x=element_text(size=12),
    axis.text.y=element_text(size=12),
    axis.title.x = element_text(face="bold", size=13),
    axis.title.y = element_text(face="bold", size=13),
    panel.grid.major.y = element_line(color = "#ECF0F1", linewidth = 0.5,
      linetype = "dashed"),
    panel.grid.minor.y = element_blank(),
    panel.grid.major.x = element_blank(),
    panel.background = element_rect(fill = "#FAFAFA", color = NA),
    plot.background = element_rect(fill = "white", color = NA)
  )
  
```
## Q-Q Plot (comparación de cuantiles)

```{r}
#| code-fold: true
#| fig-width: 7
#| fig-align: center

# Q-Q Plot básico para normalidad
ggplot(data = datos, aes(sample = agua_entubada)) +
    stat_qq(color = "#4A90E2", size = 2, alpha = 0.7, na.rm = TRUE) +
    stat_qq_line(color = "#E74C3C", linewidth = 1, linetype = "dashed",
                 na.rm = TRUE) +
    scale_x_continuous(name = "Cuantiles Teóricos (Distribución Normal)",
    breaks = pretty_breaks(n = 6)) +
    scale_y_continuous(name = "Cuantiles Muestrales (Agua entubada %)",
    breaks = pretty_breaks(n = 6),
    labels = function(x) paste(x, "%")) +
    labs(title = "Gráfico Q-Q para Normalidad",
    subtitle = "Viviendas con agua entubada (%) - San Luis Potosí") +
    theme_bw()+
    theme(
    legend.title = element_text(size=13, face="bold"),
    legend.text = element_text(size=13),
    plot.title = element_text(size=15, face="bold"),
    plot.subtitle = element_text(size=13),
    axis.text.x=element_text(size=12),
    axis.text.y=element_text(size=12),
    axis.title.x = element_text(face="bold", size=13),
    axis.title.y = element_text(face="bold", size=13),
    panel.grid.major.y = element_line(color = "#ECF0F1", linewidth = 0.5,
      linetype = "dashed"),
    panel.grid.minor.y = element_blank(),
    panel.grid.major.x = element_blank(),
    panel.background = element_rect(fill = "#FAFAFA", color = NA),
    plot.background = element_rect(fill = "white", color = NA)
  )
```
## Dot Plot (Gráfico de puntos)

```{r}
#| code-fold: true
#| fig-width: 7
#| fig-height: 16
#| fig-align: center

ggplot(data = datos, aes(x = agua_entubada, y = reorder(NOMGEO, agua_entubada))) +
  geom_point(color = "#4A90E2", size = 3, alpha = 0.8, na.rm = TRUE) +
  geom_segment(aes(x = 0, xend = agua_entubada, y = NOMGEO, yend = NOMGEO),
    color = "#BDC3C7", size = 0.5, alpha = 0.7, na.rm = TRUE) +
  scale_x_continuous(
    name = "Viviendas con agua entubada (%)",
    breaks = pretty_breaks(n = 6),
    expand = expansion(mult = c(0, 0.1))) +
  scale_y_discrete(
    name = "Municipios",
    expand = expansion(mult = c(0.01, 0.01))
  ) +
  labs(
    title = "Dot Plot - Viviendas con agua entubada por Municipio",
    subtitle = "Estado de San Luis Potosí") +
  theme_bw()+
    theme(
    legend.title = element_text(size=13, face="bold"),
    legend.text = element_text(size=13),
    plot.title = element_text(size=15, face="bold"),
    plot.subtitle = element_text(size=13),
    axis.text.x=element_text(size=12),
    axis.text.y=element_text(size=9),
    axis.title.x = element_text(face="bold", size=13),
    axis.title.y = element_text(face="bold", size=13),
    panel.grid.major.y = element_line(color = "#ECF0F1", linewidth = 0.5,
      linetype = "dashed"),
    panel.grid.minor.y = element_blank(),
    panel.grid.major.x = element_blank(),
    panel.background = element_rect(fill = "#FAFAFA", color = NA),
    plot.background = element_rect(fill = "white", color = NA)
  )
```

# Población de 12 años y más económicamente activa (%)

```{r}
#| code-fold: true
#| fig-width: 8
#| fig-align: center


ggplot(datos) +
  geom_sf(aes(fill = pea), color = "white", size = 0.1) +
  scale_fill_viridis_c(
    name = "PEA"
  ) +
  labs(
    title = "PEA (%) de los Municipios de San Luis Potosí",
    caption = "Fuente: INEGI - CPV 2020"
  ) +
  theme_void() +
  theme(
    plot.title = element_text(size = 16, face = "bold"),
    plot.subtitle = element_text(size = 12),
    plot.caption = element_text(size = 10),
    legend.position = "right"
  )

```

## Histograma

```{r}
#| code-fold: true
#| fig-width: 7
#| warning: false
#| fig-align: center

ggplot(datos) +
  geom_histogram(aes(pea), color="black", fill = "pink", boundary=min(datos$pea, na.rm= TRUE), binwidth = 2) +
  labs(
    title = "PEA (%)",
    x = "PEA (%)", y = "Frecuencia"
  ) +
  theme_bw()+
  theme(
    legend.title = element_text(size=13, face="bold"),
    legend.text = element_text(size=13),
    plot.title = element_text(size=15, face="bold"),
    plot.subtitle = element_text(size=13),
    axis.text.x=element_text(size=12),
    axis.text.y=element_text(size=12),
    axis.title.x = element_text(face="bold", size=13),
    axis.title.y = element_text(face="bold", size=13)
  )

```

## Gráfica de densidad

```{r}
#| code-fold: true
#| fig-width: 7
#| fig-align: center

ggplot(datos) +
  geom_density(aes(pea), color="black", fill = "#122ABB", alpha=0.6, na.rm= TRUE) +
  labs(
    title = "PEA (%)",
    x = "PEA (%)", y = "Densidad"
  ) +
  theme_bw()+
  theme(
    legend.title = element_text(size=13, face="bold"),
    legend.text = element_text(size=13),
    plot.title = element_text(size=15, face="bold"),
    plot.subtitle = element_text(size=13),
    axis.text.x=element_text(size=12),
    axis.text.y=element_text(size=12),
    axis.title.x = element_text(face="bold", size=13),
    axis.title.y = element_text(face="bold", size=13)
  )


```

## Boxplot

```{r}
#| code-fold: true
#| fig-width: 7
#| fig-align: center
#| warning: false

ggplot(data = datos, aes(x = "", y = pea)) +
    geom_boxplot(
    fill = "#4A90E2",           # Color de relleno
    color = "#2C5F7A",          # Color del borde más oscuro
    alpha = 0.8,                # Transparencia
    outlier.color = "#E74C3C",  # Color rojo para outliers
    outlier.size = 2.5,         # Tamaño de outliers
    outlier.alpha = 0.7,        # Transparencia de outliers
    width = 0.5,                # Ancho del boxplot
    notch = TRUE,               # Muescas para intervalo de confianza
    notchwidth = 0.7            # Ancho de las muescas
  ) +
  geom_jitter(alpha = 0.3, color = "#34495E", size = 1.5, width = 0.1, na.rm= TRUE) +
  scale_y_continuous(breaks = pretty_breaks(n = 8), labels = function(x) paste(x, "%")) +
  labs(title = "PEA (%)", 
  subtitle = "Estado de San Luis Potosí",
  y = "PEA (%)",
  x = "")+
  theme_bw()+
  theme(
    legend.title = element_text(size=13, face="bold"),
    legend.text = element_text(size=13),
    plot.title = element_text(size=15, face="bold"),
    plot.subtitle = element_text(size=13),
    axis.text.x=element_text(size=12),
    axis.text.y=element_text(size=12),
    axis.title.x = element_text(face="bold", size=13),
    axis.title.y = element_text(face="bold", size=13),
    panel.grid.major.y = element_line(color = "#ECF0F1", linewidth = 0.5,
      linetype = "dashed"),
    panel.grid.minor.y = element_blank(),
    panel.grid.major.x = element_blank(),
    panel.background = element_rect(fill = "#FAFAFA", color = NA),
    plot.background = element_rect(fill = "white", color = NA)
  )
```

## Gráfico de violín

```{r}
#| code-fold: true
#| fig-width: 7
#| fig-align: center

ggplot(data = datos, aes(x = "", y = pea)) +
    geom_violin(fill = "#4A90E2", color = "#2C5F7A", alpha = 0.8,
    trim = FALSE,               # No recortar las colas
    scale = "width", width = 0.8, linewidth = 0.8, na.rm = TRUE) +
    geom_boxplot(width = 0.15, fill = "white", color = "#2C5F7A", alpha = 0.9,
    outlier.color = "#E74C3C", outlier.size = 1.5, outlier.alpha = 0.8, 
    notch = FALSE, na.rm = TRUE) +
  stat_summary(fun = median, geom = "point", shape = 21, size = 3, fill = "white",
  color = "#2C5F7A", stroke = 1.5, na.rm = TRUE) +
  geom_jitter(alpha = 0.2, color = "#34495E", size = 0.8, width = 0.05,
              na.rm = TRUE) +
  scale_y_continuous(breaks = pretty_breaks(n = 8), labels = function(x) paste(x, "%")) +
  labs(title = "PEA (%)", 
  subtitle = "Estado de San Luis Potosí",
  y = "PEA (%)",
  x = "")+
  theme_bw()+
  theme(
    legend.title = element_text(size=13, face="bold"),
    legend.text = element_text(size=13),
    plot.title = element_text(size=15, face="bold"),
    plot.subtitle = element_text(size=13),
    axis.text.x=element_text(size=12),
    axis.text.y=element_text(size=12),
    axis.title.x = element_text(face="bold", size=13),
    axis.title.y = element_text(face="bold", size=13),
    panel.grid.major.y = element_line(color = "#ECF0F1", linewidth = 0.5,
      linetype = "dashed"),
    panel.grid.minor.y = element_blank(),
    panel.grid.major.x = element_blank(),
    panel.background = element_rect(fill = "#FAFAFA", color = NA),
    plot.background = element_rect(fill = "white", color = NA)
  )
  
```

## Q-Q Plot (comparación de cuantiles)

```{r}
#| code-fold: true
#| fig-width: 7
#| fig-align: center
#| warning: false


# Q-Q Plot básico para normalidad
ggplot(data = datos, aes(sample = pea)) +
    stat_qq(color = "#4A90E2", size = 2, alpha = 0.7) +
    stat_qq_line(color = "#E74C3C", linewidth = 1, linetype = "dashed", na.rm= TRUE) +
    scale_x_continuous(name = "Cuantiles Teóricos (Distribución Normal)",
    breaks = pretty_breaks(n = 6)) +
    scale_y_continuous(name = "Cuantiles Muestrales (PEA %)",
    breaks = pretty_breaks(n = 6),
    labels = function(x) paste(x, "%")) +
    labs(title = "Gráfico Q-Q para Normalidad",
    subtitle = "PEA (%) - San Luis Potosí") +
    theme_bw()+
    theme(
    legend.title = element_text(size=13, face="bold"),
    legend.text = element_text(size=13),
    plot.title = element_text(size=15, face="bold"),
    plot.subtitle = element_text(size=13),
    axis.text.x=element_text(size=12),
    axis.text.y=element_text(size=12),
    axis.title.x = element_text(face="bold", size=13),
    axis.title.y = element_text(face="bold", size=13),
    panel.grid.major.y = element_line(color = "#ECF0F1", linewidth = 0.5,
      linetype = "dashed"),
    panel.grid.minor.y = element_blank(),
    panel.grid.major.x = element_blank(),
    panel.background = element_rect(fill = "#FAFAFA", color = NA),
    plot.background = element_rect(fill = "white", color = NA)
  )
  


```

## Dot Plot (Gráfico de puntos)

```{r}
#| code-fold: true
#| fig-width: 7
#| fig-height: 16
#| fig-align: center

ggplot(data = datos, aes(x = pea, y = reorder(NOMGEO, pea))) +
  geom_point(color = "#2c12a7", size = 3, alpha = 0.8, na.rm = TRUE) +
  geom_segment(aes(x = 0, xend = pea, y = NOMGEO, yend = NOMGEO),
    color = "#dff5d9", size = 0.5, alpha = 0.7, na.rm = TRUE) +
  scale_x_continuous(
    name = "PEA (%)",
    breaks = pretty_breaks(n = 6),
    expand = expansion(mult = c(0, 0.1))) +
  scale_y_discrete(
    name = "Municipios",
    expand = expansion(mult = c(0.01, 0.01))
  ) +
  labs(
    title = "Dot Plot - PEA por Municipio",
    subtitle = "Estado de San Luis Potosí") +
  theme_bw()+
    theme(
    legend.title = element_text(size=13, face="bold"),
    legend.text = element_text(size=13),
    plot.title = element_text(size=15, face="bold"),
    plot.subtitle = element_text(size=13),
    axis.text.x=element_text(size=12),
    axis.text.y=element_text(size=9),
    axis.title.x = element_text(face="bold", size=13),
    axis.title.y = element_text(face="bold", size=13),
    panel.grid.major.y = element_line(color = "#ECF0F1", linewidth = 0.5,
      linetype = "dashed"),
    panel.grid.minor.y = element_blank(),
    panel.grid.major.x = element_blank(),
    panel.background = element_rect(fill = "#FAFAFA", color = NA),
    plot.background = element_rect(fill = "white", color = NA)
  )
```


# Viviendas con piso de tierra (%)

```{r}
#| code-fold: true
#| fig-width: 8
#| fig-align: center

ggplot(datos) +
  geom_sf(aes(fill = piso_tierra), color = "white", size = 0.1) +
  scale_fill_viridis_c(
    name = "Piso de tierra"
  ) +
  labs(
    title = "Viviendas con piso de tierra (%) de los Municipios de San Luis Potosí",
    caption = "Fuente: INEGI - CPV 2020"
  ) +
  theme_void() +
  theme(
    plot.title = element_text(size = 16, face = "bold"),
    plot.subtitle = element_text(size = 12),
    plot.caption = element_text(size = 10),
    legend.position = "right"
  )
```

## Histograma

```{r}
#| code-fold: true
#| fig-width: 7
#| fig-align: center
#| warning: false

ggplot(datos) +
  geom_histogram(aes(piso_tierra), color="black", fill = "pink", boundary=min(datos$piso_tierra, na.rm= TRUE), binwidth = 2) +
  labs(
    title = "Viviendas con piso de tierra (%)",
    x = "Viviendas con piso de tierra (%)", y = "Frecuencia"
  ) +
  theme_bw()+
  theme(
    legend.title = element_text(size=13, face="bold"),
    legend.text = element_text(size=13),
    plot.title = element_text(size=15, face="bold"),
    plot.subtitle = element_text(size=13),
    axis.text.x=element_text(size=12),
    axis.text.y=element_text(size=12),
    axis.title.x = element_text(face="bold", size=13),
    axis.title.y = element_text(face="bold", size=13)
  )
```

## Gráfico de densidad

```{r}
#| code-fold: true
#| fig-width: 7
#| fig-align: center

ggplot(datos) +
  geom_density(aes(piso_tierra), color="black", fill = "#122ABB", alpha=0.6, na.rm= TRUE) +
  labs(
    title = "Viviendas con piso de tierra (%)",
    x = "Viviendas con piso de tierra (%)", y = "Densidad"
  ) +
  theme_bw()+
  theme(
    legend.title = element_text(size=13, face="bold"),
    legend.text = element_text(size=13),
    plot.title = element_text(size=15, face="bold"),
    plot.subtitle = element_text(size=13),
    axis.text.x=element_text(size=12),
    axis.text.y=element_text(size=12),
    axis.title.x = element_text(face="bold", size=13),
    axis.title.y = element_text(face="bold", size=13)
  )

```
## Boxplot

```{r}
#| code-fold: true
#| fig-width: 7
#| fig-align: center
#| warning: false

ggplot(data = datos, aes(x = "", y = piso_tierra)) +
    geom_boxplot(
    fill = "#4A90E2",           # Color de relleno
    color = "#2C5F7A",          # Color del borde más oscuro
    alpha = 0.8,                # Transparencia
    outlier.color = "#E74C3C",  # Color rojo para outliers
    outlier.size = 2.5,         # Tamaño de outliers
    outlier.alpha = 0.7,        # Transparencia de outliers
    width = 0.5,                # Ancho del boxplot
    notch = TRUE,               # Muescas para intervalo de confianza
    notchwidth = 0.7            # Ancho de las muescas
  ) +
  geom_jitter(alpha = 0.3, color = "#34495E", size = 1.5, width = 0.1, na.rm= TRUE) +
  scale_y_continuous(breaks = pretty_breaks(n = 8), labels = function(x) paste(x, "%")) +
  labs(title = "Viviendas con piso de tierra (%)", 
  subtitle = "Estado de San Luis Potosí",
  y = "Viviendas con piso de tierra (%)",
  x = "")+
  theme_bw()+
  theme(
    legend.title = element_text(size=13, face="bold"),
    legend.text = element_text(size=13),
    plot.title = element_text(size=15, face="bold"),
    plot.subtitle = element_text(size=13),
    axis.text.x=element_text(size=12),
    axis.text.y=element_text(size=12),
    axis.title.x = element_text(face="bold", size=13),
    axis.title.y = element_text(face="bold", size=13),
    panel.grid.major.y = element_line(color = "#ECF0F1", linewidth = 0.5,
      linetype = "dashed"),
    panel.grid.minor.y = element_blank(),
    panel.grid.major.x = element_blank(),
    panel.background = element_rect(fill = "#FAFAFA", color = NA),
    plot.background = element_rect(fill = "white", color = NA)
  )
```

## Gráfico de violín

```{r}
#| code-fold: true
#| fig-width: 7
#| fig-align: center

ggplot(data = datos, aes(x = "", y = piso_tierra)) +
    geom_violin(fill = "#4A90E2", color = "#2D5F7A", alpha = 0.8,
    trim = FALSE,               # No recortar las colas
    scale = "width", width = 0.8, linewidth = 0.8, na.rm = TRUE) +
    geom_boxplot(width = 0.15, fill = "white", color = "#2C5F7A", alpha = 0.9,
    outlier.color = "#E74C3C", outlier.size = 1.5, outlier.alpha = 0.8, 
    notch = FALSE, na.rm = TRUE) +
  stat_summary(fun = median, geom = "point", shape = 21, size = 3, fill = "white",
  color = "#2C5F7A", stroke = 1.5, na.rm = TRUE) +
  geom_jitter(alpha = 0.2, color = "#34495E", size = 0.8, width = 0.05,
              na.rm = TRUE) +
  scale_y_continuous(breaks = pretty_breaks(n = 8), labels = function(x) paste(x, "%")) +
  labs(title = "Viviendas con piso de tierra (%)", 
  subtitle = "Estado de San Luis Potosí",
  y = "Viviendas con piso de tierra (%)",
  x = "")+
  theme_bw()+
  theme(
    legend.title = element_text(size=13, face="bold"),
    legend.text = element_text(size=13),
    plot.title = element_text(size=15, face="bold"),
    plot.subtitle = element_text(size=13),
    axis.text.x=element_text(size=12),
    axis.text.y=element_text(size=12),
    axis.title.x = element_text(face="bold", size=13),
    axis.title.y = element_text(face="bold", size=13),
    panel.grid.major.y = element_line(color = "#ECF0F1", linewidth = 0.5,
      linetype = "dashed"),
    panel.grid.minor.y = element_blank(),
    panel.grid.major.x = element_blank(),
    panel.background = element_rect(fill = "#FAFAFA", color = NA),
    plot.background = element_rect(fill = "white", color = NA)
  )
  
```
## Q-Q Plot (comparación de cuantiles)

```{r}
#| code-fold: true
#| fig-width: 7
#| fig-align: center
#| warning: false


# Q-Q Plot básico para normalidad
ggplot(data = datos, aes(sample = piso_tierra)) +
    stat_qq(color = "#0A90E2", size = 2, alpha = 0.7) +
    stat_qq_line(color = "#574C3C", linewidth = 1, linetype = "dashed", na.rm= TRUE) +
    scale_x_continuous(name = "Cuantiles Teóricos (Distribución Normal)",
    breaks = pretty_breaks(n = 6)) +
    scale_y_continuous(name = "Cuantiles Muestrales (Piso de Tierra %)",
    breaks = pretty_breaks(n = 6),
    labels = function(x) paste(x, "%")) +
    labs(title = "Gráfico Q-Q para Normalidad",
    subtitle = "Viviendas con Piso de tierra (%) - San Luis Potosí") +
    theme_bw()+
    theme(
    legend.title = element_text(size=13, face="bold"),
    legend.text = element_text(size=13),
    plot.title = element_text(size=15, face="bold"),
    plot.subtitle = element_text(size=13),
    axis.text.x=element_text(size=12),
    axis.text.y=element_text(size=12),
    axis.title.x = element_text(face="bold", size=13),
    axis.title.y = element_text(face="bold", size=13),
    panel.grid.major.y = element_line(color = "#ECF0F1", linewidth = 0.5,
      linetype = "dashed"),
    panel.grid.minor.y = element_blank(),
    panel.grid.major.x = element_blank(),
    panel.background = element_rect(fill = "#FAFAFA", color = NA),
    plot.background = element_rect(fill = "white", color = NA)
  )
```

## Dot Plot (Gráfico de puntos)

```{r}
#| code-fold: true
#| fig-width: 7
#| fig-height: 16
#| fig-align: center

ggplot(data = datos, aes(x = piso_tierra, y = reorder(NOMGEO, piso_tierra))) +
  geom_point(color = "#0b01f5", size = 3, alpha = 0.8, na.rm = TRUE) +
  geom_segment(aes(x = 0, xend = piso_tierra, y = NOMGEO, yend = NOMGEO),
    color = "#CED3C7", size = 0.5, alpha = 0.7, na.rm = TRUE) +
  scale_x_continuous(
    name = "Viviendas con piso de tierra (%)",
    breaks = pretty_breaks(n = 6),
    expand = expansion(mult = c(0, 0.1))) +
  scale_y_discrete(
    name = "Municipios",
    expand = expansion(mult = c(0.01, 0.01))
  ) +
  labs(
    title = "Dot Plot - Viviendas con piso de tierra por Municipio",
    subtitle = "Estado de San Luis Potosí") +
  theme_bw()+
    theme(
    legend.title = element_text(size=13, face="bold"),
    legend.text = element_text(size=13),
    plot.title = element_text(size=15, face="bold"),
    plot.subtitle = element_text(size=13),
    axis.text.x=element_text(size=12),
    axis.text.y=element_text(size=9),
    axis.title.x = element_text(face="bold", size=13),
    axis.title.y = element_text(face="bold", size=13),
    panel.grid.major.y = element_line(color = "#ECF0F1", linewidth = 0.5,
      linetype = "dashed"),
    panel.grid.minor.y = element_blank(),
    panel.grid.major.x = element_blank(),
    panel.background = element_rect(fill = "#FAFAFA", color = NA),
    plot.background = element_rect(fill = "white", color = NA)
  )
```
# Relación entre viviendas con agua entubada y piso de tierra


```{r}
#| code-fold: true
#| fig-width: 7
#| fig-align: center
#| warning: false



ggplot(datos) +
    geom_point(aes(x = agua_entubada, y = piso_tierra), color = "#4B01F3", size = 3, alpha = 0.8) +
    geom_smooth(aes(x = agua_entubada, y = piso_tierra), method = "lm", color = "#F85D4D", se = TRUE) +
    labs(title = "Relación entre Agua Entubada y piso de Tierra",
    subtitle = "Estado de San Luis Potosí",
    x = "Viviendas con agua entubada (%)", y = "Viviendas con piso de tierra (%)") +
    scale_x_continuous(breaks = pretty_breaks(n = 8), labels = function(x) paste(x, "%")) +
    scale_y_continuous(breaks = pretty_breaks(n = 6), labels = function(x) paste(x, "%")) +
    theme_bw()+
    theme(
    legend.title = element_text(size=13, face="bold"),
    legend.text = element_text(size=13),
    plot.title = element_text(size=15, face="bold"),
    plot.subtitle = element_text(size=13),
    axis.text.x=element_text(size=12),
    axis.text.y=element_text(size=12),
    axis.title.x = element_text(face="bold", size=13),
    axis.title.y = element_text(face="bold", size=13),
    panel.grid.major.y = element_line(color = "#ECF0F1", linewidth = 0.5,
      linetype = "dashed"),
    panel.grid.minor.y = element_blank(),
    panel.grid.major.x = element_blank(),
    panel.background = element_rect(fill = "#FAFAFA", color = NA),
    plot.background = element_rect(fill = "white", color = NA)
  )
  


```

# COMENTARIO FINAL/ CONCLUSIÓN

A partir del análisis realizado se puede observar que existen diferencias bastante considerables entre los municipios del Estado de San Luis Potosí en los 5 indicadores estudiados. El porcentaje de población hablante de lengua indígena presenta una gran dispersión, ya que, mientras que en algunos municipios sus valores son muy bajos, en otros los valores alcanzan porcentajes considerablemente altos. Ahora, en cuanto a la escolaridad, los valores son más concentrados. 

La PEA también muentra variaciones, por otro lado, las variables relacionadas con condiciones de vivienda muestran contrastes importantes, especialmente en el acceso al agua entubada. Al comparar el porcentaje de viviendas con piso de tierra y el de viviendas con agua entubada, la gráfica permite observar una tendencia inversa, es decir, los municipios con mayor acceso a agua entubada tienden a presentar menores porcentajes de viviendas con piso de tierra.

En general, este trabajo permitió identificar que las condiciones sociales y de vivienda no son iguales en todos los municipios del estado.
