---
title: "Datos Espaciales, Tarea 2"
author: "Gabriela Michelle Alvarez Guerra"
format: 
  html:
    grid: 
      body-width: 950px
---

# Introducción

Los datos espaciales son información que contiene una referencia geográfica, es decir, datos que están vinculados a una ubicación específica en la superficie terrestre. En el contexto de R, trabajamos frecuentemente con estos datos para realizar análisis geoespaciales, crear mapas y visualizar patrones espaciales.

# ¿Qué son los archivos Shapefile?

Los archivos **Shapefile** (con extensión `.shp`) son uno de los formatos más comunes para almacenar datos vectoriales geoespaciales. Fueron desarrollados por ESRI y se han convertido en un estándar de facto en la industria GIS.

## Componentes de un Shapefile

Un shapefile no es un archivo único, sino un conjunto de archivos que trabajan juntos:

- **`.shp`**: Archivo principal que contiene la geometría de las características espaciales
- **`.shx`**: Archivo de índice que permite acceso rápido a los registros
- **`.dbf`**: Base de datos en formato dBASE que contiene los atributos
- **`.prj`**: Archivo de proyección que define el sistema de coordenadas
- **`.cpg`**: Archivo de codificación de caracteres (opcional)

## Tipos de geometrías

Los shapefiles pueden contener los siguientes tipos de geometrías:

1.  **Puntos**: Ubicaciones específicas (coordenadas x, y)
2.  **Líneas**: Secuencias de puntos conectados (ríos, carreteras)
3.  **Polígonos**: Áreas cerradas (límites administrativos, lagos)
4.  **Multipuntos, Multilíneas y Multipolígonos**: Colecciones de los tipos anteriores

# Fuente de datos: INEGI

Para este ejemplo, utilizaremos los datos del **Instituto Nacional de Estadística y Geografía (INEGI)** de México. Específicamente, el Marco Geoestadístico disponible en:

**Enlace de descarga**: https://www.inegi.org.mx/app/biblioteca/ficha.html?upc=794551132173

Este conjunto de datos para el estado de San Luis Potosi incluye: 

* Límites estatales (archivos `24ent.*`) 

* Límites municipales (archivos `24mun.*`) 

* Otras divisiones territoriales

En total utilizaremos 10 archivos que se encuentran en una carpeta llamada *data* dentro del proyecto.

# Configuración del entorno

Primero, carguemos las librerías necesarias:

```{r setup}
#| warning: false
#| message: false

# Cargar librerías
library(tidyverse)    # Para manipulación de datos
library(sf)          # Para datos espaciales
library(viridis)     # Para paletas de colores

# Configurar tema para los mapas
theme_set(theme_minimal())
```

## Lectura de datos espaciales

### Cargando los límites estatales

Primero, leemos el archivo shapefile para San Luis Potosi. 

```{r entidades}
# Nota: Asegúrate de que todos los archivos (shp, shx, dbf, prj, cpg) estén en el mismo directorio: data

slp_estado <- st_read("data/24ent.shp", options = "ENCODING=LATIN1", quiet = TRUE)
```

### Visualización del estado de San Luis Potosi

```{r mapa_gto_estado}
#| fig-align: center

# Crear mapa básico de San Luis Potosi
mapa_slp <- ggplot(slp_estado) +
  geom_sf(fill = "purple", color = "black", size = 0.8) +
  labs(
    title = "Estado de San Luis Potosi",
    subtitle = "Límites estatales",
    caption = "Fuente: INEGI - Marco Geoestadístico"
  ) +
  theme_void() +
  theme(
    plot.title = element_text(size = 16, face = "bold"),
    plot.subtitle = element_text(size = 12),
    plot.caption = element_text(size = 10)
  )

print(mapa_slp)
```

## Trabajando con límites municipales

### Cargando los datos municipales

Ahora carguemos los límites municipales:

```{r municipios}
municipios_slp <- st_read("data/24mun.shp", options = "ENCODING=LATIN1", quiet = TRUE)

# Explorar los datos
cat("Número de municipios en San Luis Potosi:", nrow(municipios_slp), "\n")
cat("Primeros 10 municipios en el dataset:\n")
print(municipios_slp$NOMGEO[1:10])
```

### Visualización de municipios

```{r mapa_municipios}
#| fig-align: center


# Crear mapa de municipios de San Luis Potosi
mapa_municipios <- ggplot(municipios_slp) +
  geom_sf(fill = "#123489", color = "white", size = 0.3) +
  labs(
    title = "Municipios de San Luis Potosi",
    subtitle = paste("Total de municipios:", nrow(municipios_slp)),
    caption = "Fuente: INEGI - Marco Geoestadístico"
  ) +
  theme_void() +
  theme(
    plot.title = element_text(size = 16, face = "bold"),
    plot.subtitle = element_text(size = 12),
    plot.caption = element_text(size = 10)
  )

print(mapa_municipios)
```

### Municipios regiones divididas

```{r municipios_regiones_divididas}
#| fig-align: center


altiplano <- c(
  "Catorce", "Cedral", "Charcas", "Guadalcázar", "Matehuala", "Moctezuma", "Salinas", "Santo Domingo", "Vanegas", "Venado", "Villas de Guadalupe", "Villas de la Paz", "Villas de Ramos", "Villas de Hidalgo"
)

centro <- c(
  "Ahualulco", "Armadillo de los Infante", "Cerro de San Pedro", "Mexquitic de Carmona", "San Luis Potosí", "Santa María del Río", "Soledad de Graciano Sánchez", "Tierra Nueva", "Villa de Arriaga", "Villas de Pozos", "Villas de Reyes", "Zaragoza"
)

media <- c(
  "Alaquines", "Cárdenas", "Cerritos", "Ciudad Fernández", "Ciudad del Maíz", "Lagunillas", "Rayón", "Rioverde", "San Ciro de Acosta", "San Nicolás Tolentino", "Santa Catarina", "Villa Juárez"
)

huasteca <- c(
  "Aquismón", "Axtla de Terrazas", "Ciudad Valles", "Coxcatlán", "Ëbano", "Huehuetlán", "Matlapa", "San Antonio", "San Martín Chalchicuautla", "San Vicente Tancuayalab", "Tamasopo", "Tamazunchale", "Tamuín", "Tampacán", "Tampamolón Corona", "Tancanhuitz", "Tanlajás", "Tanquián de Escobedo", "Xilitla" 
)

municipios_slp <- municipios_slp %>%
  mutate(
    region = case_when(
      NOMGEO %in% altiplano ~ "Altiplano",
      NOMGEO %in% centro ~ "Centro",
      NOMGEO %in% media ~ "Zona Media",
      NOMGEO %in% huasteca ~ "Huasteca",
      TRUE                ~ "Sin clasificar"
    )
  )

# Revisión: municipios que no están en ninguna región (por nombre diferente)
municipios_slp %>% filter(region == "Sin Clasificar") %>%
  st_drop_geometry() %>% select(NOMGEO)

# Crear mapa 
mapa_slp <- ggplot(municipios_slp) +
  geom_sf(aes(fill = region), color = "white", size = 0.2) +
  scale_fill_manual(
    values = c(
      "Altiplano"      = "#d95f02",
      "Centro"         = "#1b9f77",
      "Zona Media"     = "#8570b3",
      "Huasteca"       = "#e7298a",
      "Sin clasificar" = "grey70"
    ),
    name = "Región"
  ) +
  labs(
    title = "Regiones de San Luis Potosí",
    caption = "Fuente: INEGI - Marco Geoestadístico"
  ) +
  theme_void() +
  theme(
    plot.title = element_text(size = 16, face = "bold"),
    plot.subtitle = element_text(size = 12),
    plot.caption = element_text(size = 10),
    legend.position = "bottom"
  )

print(mapa_slp)
```

## Análisis espacial básico


### Sistema de referencia de coordenadas (CRS)

Además de las geometrías y sus atributos, los objetos espaciales contienen información sobre el **sistema de referencia de coordenadas**, o **CRS** (*Coordinate Reference System*). El CRS establece cómo deben interpretarse las coordenadas asociadas a cada punto y permite relacionarlas con ubicaciones sobre la superficie terrestre.

En términos generales, podemos distinguir dos tipos de sistemas de coordenadas:

* **Sistemas de coordenadas geográficas**, en los que las posiciones se expresan mediante longitud y latitud, generalmente en grados. Un ejemplo ampliamente utilizado es **WGS 84**, identificado mediante el código `EPSG:4326`.
* **Sistemas de coordenadas proyectadas**, en los que la superficie terrestre se representa sobre un plano y las coordenadas suelen expresarse en unidades lineales, como metros.

La representación de una superficie aproximadamente esférica sobre un plano implica necesariamente algún tipo de **distorsión**. Dependiendo de la proyección utilizada pueden preservarse mejor ciertas propiedades, como las áreas, los ángulos o las distancias, pero no todas simultáneamente.

En `sf` podemos consultar el CRS de un objeto mediante:


`st_crs(municipios_slp)`


y determinar si las coordenadas corresponden a longitud y latitud mediante:


```{r}
st_is_longlat(municipios_slp)
```


También es posible transformar un objeto espacial de un sistema de referencia a otro con:


`municipios_slp_proy <- st_transform(municipios_slp, crs = ...)`


Esta distinción es especialmente importante cuando se realizan operaciones como el cálculo de **distancias o áreas**, ya que los resultados dependen de cómo se representa espacialmente la superficie terrestre. Por ello, antes de realizar este tipo de cálculos es conveniente conocer el CRS del objeto y verificar que sea adecuado para la operación que se desea realizar.



### Calculando áreas

```{r areas}
# Calcular área de cada municipio (en km²)
municipios_slp <- municipios_slp %>%
  mutate(area_km2 = as.numeric(st_area(.)) / 1e6)  # Convertir m² a km²

# Los 10 municipios de mayor área
municipios_grandes <- municipios_slp |> 
  st_drop_geometry() |> 
  arrange(desc(area_km2)) |> 
  select(NOMGEO, area_km2) |> 
  head(10)

print("Los 10 municipios de mayor área de San Luis Potosí:")
knitr::kable(municipios_grandes, 
             col.names = c("Municipio", "Área (km²)"),
             digits = 2)
```

### Mapa de áreas

```{r mapa_areas}
#| fig-align: center

# Crear mapa coloreado por área
mapa_areas <- ggplot(municipios_slp) +
  geom_sf(aes(fill = area_km2), color = "white", size = 0.1) +
  scale_fill_viridis_c(
    name = "Área\n(km²)",
    trans = "log10",
    labels = scales::comma_format()
  ) +
  labs(
    title = "Área de los Municipios de San Luis Potosi",
    subtitle = "Coloreado por área en escala logarítmica",
    caption = "Fuente: INEGI - Marco Geoestadístico"
  ) +
  theme_void() +
  theme(
    plot.title = element_text(size = 16, face = "bold"),
    plot.subtitle = element_text(size = 12),
    plot.caption = element_text(size = 10),
    legend.position = "right"
  )

print(mapa_areas)
```
